【裁判字號】    96,上易,2852
【裁判日期】    970123
【裁判案由】    傷害等
【裁判全文】
臺灣高等法院刑事判決                96年度上易字第2852號
上  訴  人  臺灣臺北地方法院檢察署檢察官
上  訴  人
即  被  告  甲○○
上列上訴人因被告傷害等案件，不服臺灣臺北地方法院96年度易
更 (三)字第3號，中華民國96年10月19日第一審判決（起訴案號
：臺灣臺北地方法院檢察署93年度偵續字第158號），提起上訴
，本院判決如下：
    主  文
原判決關於傷害部分撤銷。
甲○○傷害人之身體，處罰金新臺幣陸仟元，如易服勞役，以新
臺幣壹仟元折算壹日。減為罰金新臺幣仟元，如易服勞役，以
新臺幣壹仟元折算壹日。
其他上訴駁回。
    事  實
一、甲○○與馮紅紗間有借貸關係存在，雙方並因馮紅紗未按期
    如數清償本息而提起民事案件訴訟。詎甲○○為催討債務，
    於民國九十二年三月二十八日下午五時許，前往馮紅紗所經
    營位在臺北市○○○路○段二一八之二號八樓之畫廊大廳內
    等候，俟馮紅紗開啟Ｄ室房門送走接待之友人，隨即起身上
    前欲進入Ｄ室與馮紅紗商談債務問題時，在Ｄ室門口處，竟
    因馮紅紗出手緊抓其雙肩部位毛衣阻止進入，心生不悅，為
    使馮紅紗放手，而萌生普通傷害之未必故意，故意出手猛力
    拉扯、推撞馮紅紗，使馮紅紗之指甲因鉤扯甲○○毛衣之故
    ，而受有右側第四指指甲基部斷裂傷約０‧六公分及左側第
    三指指甲基部斷裂併甲床撕裂傷約一‧二公分之傷害。
二、案經馮紅紗訴由臺北市政府警察局大安分局報請臺灣臺北地
    方法院檢察署檢察官偵查起訴。
    理  由
壹、撤銷改判部分：
一、訊據被告甲○○固坦認有於上開時、地與證人馮紅紗發生拉
    扯、推擠，矢口否認涉有上開普通傷害犯行，辯稱：並未出
    手毆打證人馮紅紗，證人馮紅紗指甲裂傷係因自己用力拉扯
    其所穿著之毛衣所致，與其無關云云。然查：上開犯罪事實
    ，業據證人馮紅紗於警詢時及原審審理時證述：「於三月二
    十八日下午十七時許。在臺北市大安區○○○路○段二一八
    之二號八樓‧‧‧進入我的房間並發生拉扯‧‧‧於拉扯過
    程中造成我右側第三及第四指甲基部斷裂傷。」、「就是他
    要進去我不讓他進去，我們兩人就扭打，我只記得她一直用
    手肘推我、撞我，我手指受傷，應該就是我抓住他的時候，
    因為他推我造成的。」等語在卷（偵查卷第六頁背面；原審
    九十三年度易字第一三六三號卷第五二頁背面），且經被告
    於原審準備程序及審理中坦認：確有於上開時、地與證人馮
    紅紗發生拉扯，在雙方拉扯、推撞之間，致證人馮紅紗之指
    甲因鉤扯其毛衣受傷等語不諱（同上原審卷第一四頁背面、
    第五三頁）。又以被告及證人馮紅紗於原審審理所分別供述
    及證述在卷之被告與證人馮紅紗在上開時、地發生肢體衝突
    之緣由，係起因於被告欲進入證人馮紅紗所站立之Ｄ室向之
    催討債務，遭證人馮紅紗緊抓雙肩部位毛衣阻擋進入之情觀
    之，被告顯係因遭證人馮紅紗阻擋進入Ｄ室，心生不悅，始
    在明知證人馮紅紗正緊抓其雙肩部位毛衣，可得預見其猛力
    拉扯、推撞將使證人馮紅紗因此受傷之情形下，仍執意為之
    ，故意出手猛力拉扯、推撞證人馮紅紗，俾使證人馮紅紗因
    不敵此一拉扯、推撞力量而放手，其主觀上有以此方式致生
    證人馮紅紗受傷結果發生之普通傷害未必故意甚明。此外，
    證人馮紅紗確因遭被告故意猛力拉扯、推撞，致受有右側第
    四指指甲基部斷裂傷約０‧六公分及左側第三指指甲基部斷
    裂併甲床撕裂傷約一‧二公分之傷害，亦有臺北市力仁愛醫
    院驗傷診斷書一份在卷可稽（偵查卷第一一頁）。是以，被
    告辯稱證人馮紅紗所受上開傷害與其無關，僅有與證人馮紅
    紗拉扯，並無傷害證人馮紅紗之故意云云，要係事後卸責之
    詞，不足採信。從而，被告上開普通傷害犯行，洵堪認定，
    應予依法論處。
二、按被告行為後，刑法業於九十四年二月二日修正公布，且依
    刑法施行法第十條之一規定，已於被告行為後之九十五年七
    月一日生效施行，關於新舊法之比較適用，自應依刑法第二
    條第一項「按行為後法律有變更者，適用行為時之法律，但
    行為後之法律有利於行為人者，適用最有利於行為人之法律
    」之規定，依「從舊從輕」原則而為比較；且比較時應就罪
    刑有關之共犯、未遂犯、想像競合犯、牽連犯、連續犯、結
    合犯，以及累犯加重、自首減輕暨其他法定加減原因（如身
    分加減）與加減例等一切情形，綜其全部罪刑之結果而為比
    較（最高法院九十五年五月二十三日九十五年度第八次刑庭
    會議決議參照）。爰先就本件新舊法比較結果論述如下：
  1.本件被告行為時之刑法第二百七十七條第一項之法定刑為「
    三年以上有期徒刑、拘役或一千元以下罰金」。又被告行為
    後刑法施行法增訂第一之一條，於九十五年六月十四日經總
    統公布，並自同年七月一日起施行，該條規定：「中華民國
    九十四年一月七日刑法修正施行後，刑法分則編所定罰金之
    貨幣單位為新臺幣。九十四年一月七日刑法修正時，刑法分
    則編未修正之條文定有罰金者，自九十四年一月七日刑法修
    正施行後，就其所定數額提高為三十倍。但七十二年六月二
    十六日至九十四年一月七日新增或修正之條文，就其所定數
    額提高為三倍」準此，上開刑法第二百七十七條第一項之罪
    ，有罰金刑之處罰，且自二十四年七月一日公布施行後即未
    再修正，依增訂刑法施行法第一之一條之規定，其罰金（最
    高數額）以新臺幣為單位，數額應提高三十倍，此與修正前
    之罰金以銀元為單位，適用罰金罰鍰提高標準條例之結果應
    提高十倍者相較，對於被告並無有利或不利，並無刑法第二
    條第一項規定之適用。
  2.另依被告行為時之刑法第三十三條第五款規定：罰金為一元
    以上，則罰金刑之法定最低刑度部分，經折算為新臺幣後，
    均為新臺幣三元以上。而九十五年七月一日公布施行之刑法
    第三十三條第五款規定：罰金為新臺幣一千元以上。就併科
    罰金刑法定最低刑度部分，比較新、舊法之結果，被告行為
    時之舊法對其較為有利。
  3.按行為後法律有變更者，適用行為時之法律。但行為後之法
    律有利於行為人者，適用最有利於行為人之法律，刑法第二
    條第一項定有明文。被告行為時，刑法第四十二條第二項前
    段規定：「易服勞役以一元以上三元以下折算一日」，又被
    告行為時之易服勞役折算標準，業據廢止前之罰金罰鍰提高
    標準條例第二條前段規定，就其原定數額提高為一百倍折算
    一日，則被告行為時之易服勞役折算標準，應以銀元三百元
    折算一日，即以新臺幣九百元折算一日。惟九十五年七月一
    日修正公布施行之刑法第四十二條第三項前段規定：「易服
    勞役以新台幣一仟元、二仟元或三仟元折算一日」。比較修
    正前後之易服勞役折算標準，以修正後之規定，較有利於被
    告，則應依刑法第二條第一項但書規定，適用修正後之刑法
    第四十二條第三項前段規定，定其折算標準。
  4.上開修正後刑法第三十三第五款之規定，乃係刑法分則各編
    及其他刑事犯罪定有罰金刑者之刑罰法律效果之變更，而修
    正後刑法第四十二條第三項之規定，則係就刑罰裁量之易刑
    處分之變更，此均屬刑事制裁法律規定之變更，自應依修正
    後刑法第二條第一項規定，綜合全部罪刑之結果，整體為「
    從舊從輕」之比較。本件因被告所犯者係刑法第二百七十七
    條第一項之傷害罪，該罪定有罰金刑之處罰，依修正後刑法
    第三十三條第五款規定，其法定罰金刑之最低數額雖有提高
    ，然衡諸本件上開條文所定罰金刑最高數額為新臺幣三萬元
    以下，經考量若無極端例外情形，逕科以法定罰金刑最低數
    額，恐難脫比例原則之指摘等情，應認修正後刑法第四十二
    條第三項有關刑罰裁量之易刑處分，攸關人身自由限制之輕
    重，仍屬較有利於被告，本案在上開「罪刑綜合比較原則」
    下，依修正後刑法較為有利，是依「擇用整體性原則」（最
    高法院二十七年上字第二六一五號判例意旨參照），本件論
    罪科刑應依刑法第二條第一項規定，適用修正後刑法之相關
    規定予以論處。
三、核被告所為，係犯刑法第二百七十七條第一項普通傷害罪。
    被告於上開時、地係出於普通傷害之未必故意而為犯行，已
    如前述，起訴意旨認被告上開所為，係犯刑法第二百八十四
    條第一項之過失傷害罪，雖容有誤會，然因起訴之基本社會
    事實同一，本院自得予以審理，並應變更檢察官之起訴法條
    。
四、原審認被告傷害罪部分罪證明確，據予論科，固非無見。惟
    查：（一）原判決漏未就罰金刑易服勞役之折算標準，為新
    舊法比較，並依刑法第二條第一項但書規定，適用修正後之
    刑法第四十二條第三項前段規定，定其折算標準，自有未合
    。（二）原判決主文諭知被告罰金刑，竟於判決理由欄為易
    科罰金之論述，更於據上論結欄引用修正前刑法第四十一條
    第一項前段之規定，即有判決主文與理由矛盾之違法。公訴
    人上訴意旨，指摘原判決量刑過輕；被告上訴意旨，仍執陳
    詞，否認犯罪，雖均無理由，但原判決既有上開可議之處，
    自應由本院將原判決關於被告傷害部分予以撤銷改判。爰審
    酌被告犯罪之動機、目的、手段、證人馮紅紗所受上開傷害
    情形尚輕、被告未達其催討債務之目的，於上開時、地故意
    猛力拉扯、推撞證人馮紅紗之舉，固無可取，然本件係起因
    於證人馮紅紗未按期清償債務，並先出手拉扯被告所致，引
    發被告不滿所致，對於本件衝突之發生，亦有可受苛責之處
    、所生危害及犯後雖否認犯行，然坦承確有與證人馮紅紗發
    生拉扯、推撞，證人馮紅紗並因此受傷之態度等一切情狀，
    量處如主文第二項所示之刑，並諭知易服勞役之折算標準。
    另按犯罪在中華民國九十六年四月二十四日以前者，除本條
    例另有規定外，有期徒刑、拘役或罰金，減其刑期或金額二
    分之一，九十六年七月四日制定公布，並自九十六年七月十
    六日施行之中華民國九十六年罪犯減刑條例第二條第一項第
    三款定有明文。本件被告上開犯行之犯罪時間，係在九十六
    年四月二十四日之前，復核無同條例所定不予減刑之情形，
    茲依同條例第二條第一項第三款規定，減其刑期二分之一，
    並諭知易服勞役之折算標準。
貳、上訴駁回部分：
一、本件公訴意旨另以：被告於上開時、地進入證人馮紅紗所經
    營之上開畫廊大廳後，未經許可且無正當理由，逕行進入附
    連於大廳之私人辦公室，經證人馮紅紗要求退去，並以雙手
    推擋後，仍不退出。經證人馮紅紗訴請偵辦。因認被告就此
    涉犯刑法第三百零六條第一項、第二項等罪嫌。
二、按犯罪事實應依證據認定之，無證據不得認定其犯罪事實；
    不能證明被告犯罪者，應諭知無罪之判決，刑事訴訟法第一
    百五十四條第二項、第三百零一條第一項分別定有明文。又
    事實之認定應憑證據，如不能發現相當證據或證據不足以證
    明者，自不能以推測或擬制之方法，以為裁判之基礎；而認
    定犯罪事實所憑之證據，雖不以直接證據為限，間接證據亦
    包括在內，然無論直接或間接證據，其為訴訟上之證明，須
    於通常一般之人均不致於有所懷疑，而得確信其為真實之程
    度者，始得據之為有罪之認定，倘其證明尚未達到此一程度
    ，而有合理性懷疑之存在時，即無從為有罪之認定，此有最
    高法院四十年台上字第八六號判例、七十六年台上字第四九
    八六號判例意旨可資參照。
三、公訴人認被告甲○○涉有上開侵入住宅及無故滯留等罪嫌，
    無非係以被告於警詢及偵查中之供述，以及證人馮紅紗、邊
    成舉之證述，並有證人馮紅紗上開畫廊內監視錄影畫面翻拍
    照片八張在卷可稽，為其主要論罪依據。
四、訊據被告堅決否認涉有此部分之犯行，辯稱：其在畫廊大廳
    等候之後，係為向證人馮紅紗催討債務，始會進入證人馮紅
    紗之辦公室，並無侵入住宅之情事等語。經查：
  (一)被告確有於上開時、地至證人馮紅紗所經營之畫廊大廳內等
    候，並在證人馮紅紗送走接待之友人後，欲進入證人馮紅紗
    上開畫廊Ｄ室內時，遭證人馮紅紗出手阻擋進入，進而引發
    上開肢體衝突，惟被告仍執意進入Ｄ室，嗣經證人馮紅紗要
    求退去，被告猶拒絕離去等情，業經證人馮紅紗於偵查中及
    原審審理時證述在卷（同上原審卷第五一頁至第五二頁背面
    、第五三頁背面），復據證人邊成舉於偵查中結證稱：證人
    馮紅紗有於上開時、地電請渠前至畫廊內要求被告離開，被
    告仍拒不離開，其間，被告並有進入Ｄ室等語無訛（偵續卷
    第三六頁），再經被告於原審審理時坦認：其在進入證人馮
    紅紗辦公室時，確有遭證人馮紅紗阻擋，且證人馮紅紗雖要
    求其離去，然為其所拒等語屬實（同上原審卷第一四頁背面
    、第五三頁、第五四頁背面），是此部分之事實，固堪認定
    。
  (二)惟按刑法第三百零六條第一項及第二項之罪，所謂「無故」
    係指無正當理由擅入他人住宅及無故隱匿其內，或受退去之
    要求而仍留滯者而言。而所謂「正當理由」，並不以法律上
    已有明文規定者為限，在習慣、道義上所許可，而無悖於公
    序良俗者，即難謂無正當理由，要與該條項所定無故之構成
    要件有間。就本案而言，被告該時之所以執意進入Ｄ室，以
    及進入Ｄ室後，經證人馮紅紗要求退去，仍拒不離去，係因
    欲向證人馮紅紗催討債務，與之商討如何清償債務一事，並
    非毫無來由，亦經被告於偵查中及原審審理時供述在卷（原
    審卷第五三頁），並據證人馮紅紗於警、偵詢及原審審理時
    證述屬實（偵查卷第六頁背面；偵續卷第四八頁；原審卷第
    五一頁背面），且有借款合約書、切結書、清償本息明細資
    料各一份、本票影本三份附卷可徵（偵查卷第一四頁至第一
    七頁）。是以，縱認Ｄ室係證人馮紅紗之私人住處，然被告
    進入Ｄ室及滯留其內，既係為向證人馮紅紗催討債務，其進
    入Ｄ室之時間，又係在證人馮紅紗所經營畫廊之營業時間內
    ，而非刻意選在多數人均已就寢，有干擾居住安寧之凌晨或
    深夜時段，在時點上亦無何不當之處，則揆諸前揭規定與說
    明，自難謂被告在上開時點基於索債理由進入及滯留Ｄ室，
    不具在習慣或道義上所應許可，且無悖於公序良俗之正當理
    由。
伍、綜上，被告上開所為，自與刑法第三百零六條第一項及第二
    項之罪，所謂「無故」之構成要件有間，自不得對被告逕以
    該罪相繩。此外，復查無其他積極證據足證被告涉有公訴人
    所指之此部分犯行，自屬不能證明被告犯罪，原審揆諸前揭
    規定與判例意旨，就此部分為無罪判決之諭知，尚無不合。
    公訴人循告訴人之請求提起上訴意旨，仍執陳詞，認被告有
    無故侵入住宅之罪嫌云云，為無理由，其上訴應予駁回。至
    公訴人循告訴人之請求聲請傳喚證人邊成舉到庭作證乙節，
    因該證人已於偵查中證述明確，並有上開畫廊內監視錄影畫
    面翻拍照片八張在卷可稽，此部分之事實已臻明確，核無再
    度傳喚之必要，併此敘明。
據上論斷，應依刑事訴訟法第三百六十九條第一項前段、第三百
六十四條、第二百九十九條第一項前段、第三百條、第三百六十
八條，刑法第二條第一項但書、第二百七十七條第一項、第四十
二條第三項前段，中華民國九十六年罪犯減刑條例第二條第一項
第三款、第七條，罰金罰鍰提高標準條例第一條前段，判決如主
文。
本案經檢察官賴俊雄到庭執行職務。
中    華    民    國    97    年    1    月     23    日
                  刑事第十六庭  審判長法  官  葉騰瑞
                                      法  官  王炳梁
                                      法  官  莊明彰
以上正本證明與原本無異。
不得上訴。
                                      書記官  莊淑茹
中    華    民    國    97    年    1     月    23    日
附錄：本案論罪科刑法條全文
中華民國刑法第277條
（普通傷害罪）
傷害人之身體或健康者，處3年以下有期徒刑、拘役或1千元以下
罰金。
犯前項之罪因而致人於死者，處無期徒刑或7年以上有期徒刑；
致重傷者，處3年以上10年以下有期徒刑。


司法院資訊處製作；財團法人民間司法改革基金會備份。
